臺灣臺北地方法院民事判決　八十九年度海商字第三七號
　　原　　　告　　第一產物保險股份有限公司
　　法定代理人　　甲○○
　　被　　　告　　美商美國總統輪船股份有限公司
　　法定代理人　　乙○○
右當事人間請求損害賠償事件，本院判決如左：
    主　   文
被告應給付原告美金柒萬柒仟壹佰陸拾元，及自民國八十九年九月五日起至清償日止
，按年息百分之五計算之利息。
原告其餘之訴駁回。
訴訟費用由被告負擔十分之九，餘由原告負擔。
本判決第一項於原告以新台幣玖拾萬元供擔保後，得假執行。但被告如於假執行程序
實施前以新台幣貳佰肆拾壹萬參仟伍佰陸拾伍元為原告預供擔保，得免為假執行。
原告其餘假執行之聲請駁回。
　　事實及理由
甲、程序方面：
    按債權之讓與，對於第三人之效力，依原債權之成立及效力所適用之法律；法律
    行為發生債之關係者，其成立要件及效力，依當事人意思定其應適用之法律，涉
    外民事法律適用法第七條、第六條分別定有明文。經查，被告係受訴外人菲律賓
    聲寶電子公司之委託將一批貨物運至台灣，故因運送物短少所主張債務不履行之
    法律關係，即具有涉外因素，其準據法之適用當應參照涉外民事法律適用法之規
    定。又原告主張之債務不履行損害賠償請求權，係受讓於聲寶公司基於被告簽發
    之載貨證券所表彰之權利，而兩造既不爭執系爭載貨證券背面條款第二十五條約
    定適用之準據法為一九三六年美國貨物運送條例（下稱運送條例），則原告得否
    依載貨證券之法律關係請求被告負損害賠償責任，應適用之準據法即為上開條例
    ，先予敘明。
乙、實體方面：
一、原告主張：訴外人聲寶股份有限公司（下稱聲寶公司）自菲律賓聲寶電子公司（
    Sampo Electronics Philippines,Inc.）進口傳真機二千台（下稱系爭貨物），
    裝於一只四十呎編號NOSU000000-0的貨櫃裡，委由被告以M.V."NOLBERYL"輪第
    130－1航次運送，此有被告於民國八十八年七月二十八日於菲律賓馬尼拉所簽發
    之編號APLＺ000000000號載貨證券可稽。又系爭貨物運抵卸貨港高雄港先行進儲
    被告高雄港第六十六號專屬碼頭後，再由被告安排陸運至基隆中國貨櫃運輸股份
    有限公司（下稱中國貨櫃公司）之五堵集散站等待交貨予受貨人。詎嗣後受貨人
    聲寶公司受領貨物卻發現有短少情事，經公證後證實五百台的FX-80機型傳真機
    僅交付七十二台，短少四百二十八台；而一千五百台的PF-180機型傳真機僅交付
    一千零八十台，短少四百二十台，總計貨物共短少八百四十八台，受貨人聲寶公
    司因此受有美金八萬四千八百七十六元或新台幣二百七十萬零八百三十九元之損
    失【（428台×US$90/台＋420台×US$92/台）×1.1×31.821（匯率）＝
    2,700,839】，此計算依據亦分別有包裝單、公證報告、商業發票、進口報單代
    位求償收據可證。另被告簽發載貨證券承載本件貨物，自係本件貨物之運送人無
    疑，依法對承運貨物之裝載、搬移、堆存、保管、運送、看守及卸載，應盡到善
    良管理人之注意義務，並依載貨證券所載內容交付貨物。迺本件貨物之交付數量
    （重量）卻與被告簽發之載貨證券不同（載貨證券載明系爭貨載為七六○○公斤
    ，惟實際僅交付四一二○公斤，公證報告第三頁參照），被告自應對本件貨物之
    短少依載貨證券法律關係負債務不履行之賠償責任。再者，原告為系爭貨物之保
    險人，已依約賠償聲寶公司前述損害，此有該公司出具之代位求償收據可憑，並
    已受讓該公司對被告因系爭貨物短少所得主張之損害賠償請求權，故原告自得基
    於保險代位及債權讓與之規定向被告請求賠償，茲以起訴狀繕本之送達，再為債
    權讓與之通知等語。並聲明：被告應給付原告新台幣二百七十萬零八百三十九元
    或美金八萬四千八百七十六元，及自起訴狀繕本送達之翌日起至清償日止，按年
    息百分之五計算之利息。原告願供擔保，請准宣告假執行。
二、被告則以：（一）原告應先舉證證明託運人業已交付被告承運FX-80機型傳真機
    五百台及PF-180機型傳真機一千五百台之事實，否則被告自無庸負損害賠償責任
    。又依公證報告之記載，原告實收貨物重量四一二○公斤，短少二七三○公斤，
    但對照包裝單所載，系爭二型傳真機之毛重均係三．八公斤，倘如原告所陳，共
    短少八百四十八台，則應短少三二二二．四公斤，原告理應收受貨物毛重四三七
    七．六公斤，核與上開公證報告不符，是原告就實際交付及收受貨物之數量與重
    量等，俱未能提出合理證明，基於舉證責任分配原則，原告本件請求，尚乏立證
    基礎，洵非可採。（二）本件依前揭載貨證券中段「DESCRIPTION  OF PACKAGES
    AND GOODS（包裝及貨物明細）」欄揭載：「SLAC  CY/CY（即託運人自行裝貨點
    件　整裝／整拆）」及「＊＊SHIPPER'S LOAD, STOW AND COUNT＊＊（即託運人
    自行裝載，堆存及計數）」等詞觀之，可知系爭貨物係由託運人自裝自計，且係
    由託運人自行裝櫃（整裝）、拆櫃（整拆），故倘貨櫃櫃門上之封條完整無損，
    且貨櫃本身亦完好如初，則運送人不負貨物損害賠償責任。而本件被告於八十八
    年七月二十六日在裝載港收受由託運人裝妥貨物並封緘（封緘編號：0000000）
    ，委由卡車送交之編號000000-0號之貨櫃時，迄至八十八年八月十三日環宇海事
    公證有限公司（下稱環宇公司）派遣公證人赴中國貨櫃公司五堵集散站查驗時止
    ，該貨櫃之封緘均係完好，故系爭貨物縱有短少，亦顯係菲律賓聲寶電子公司短
    裝所致，要非運送人應予負責，其理至明，依海商法第六十九條第十五款之規定
    ，被告自無庸就託運人短裝貨物負賠償責任，亦甚瞭然。（三）原告主張系爭貨
    物短少，無非係以前揭貨物公證報告為據，就此被告業屢否認其形式及實質證據
    力。抑有進者，該公證報告係就M.  V. "NOL BERYL"輪第130－1航次所載貨物實
    施公證，並非就載貨證券左上角承運船舶欄所示NOL BERYL輪第129航次載運之貨
    物為之，故該公證報告亦無法證明系爭貨物到港卸載時之確實狀態。且原告提出
    之進口報單右上角「進口日期」欄明揭：「88年07月29日」，迺出具上揭公證報
    告之環宇公司公證人竟於逾二週後始應原告之要求於八十八年八月十三日進行檢
    驗，是上開貨物公證報告顯無足採。（四）退步言之，縱原告主張系爭貨物短少
    一節屬實，然原告之被保險人即聲寶公司並未於法定期限內以書面通知運送人，
    依法應推定運送人已依照載貨證券之記載，交清貨物。且前揭公證報告係於八十
    八年八月十三日進行，顯見聲寶公司早於八十八年八月十三日甚或之前即已受領
    系爭貨物，乃原告竟遲至八十九年八月十七日始提起本件訴訟，已逾一年之除斥
    期間，準此，被告對系爭貨物之運送責任已經解除。（五）再依民法第六百三十
    八條之規定，損害賠償額當以「交付時」、「目的地」之價值為計算基準，乃原
    告竟按商業發票之記載計得本件請求之金額，核其主張不符法律規定，殊無值採
    。（六）原告應證明保險契約之存在，原告雖提出貨物運輸保險長期合約為證，
    但該長期保險合約之編號為88-05(SP)         ，與代位求償收據上的保單編號
    1000OP9A21253不符等語置辯。並聲明：駁回原告之訴及其假執行之聲請。如受
    不利判決，願供擔保請准免為假執行。
三、本件原告主張訴外人聲寶公司自菲律賓聲寶電子公司進口傳真機二千台，委由被
    告運送，被告並於八十八年七月二十八日於菲律賓馬尼拉簽發編號
    APLＺ000000000號載貨證券。詎系爭貨物運抵目的港交付受貨人後，竟有短少情
    事，經公證後證實FX-80機型傳真機短少四百二十八台，PF-180機型傳真機短少
    四百二十台，總計貨物共短少八百四十八台等情，業據其提出載貨證券、包裝單
    、公證報告、進口報單等件為證。被告固不否認業經菲律賓聲寶電子公司之委託
    運送系爭貨物，但否認有短少情事，並以前詞置辯。是本件應審酌者厥為被告是
    否應就載貨證券之記載負運送人之責任？原告之請求權是否已經罹於時效？原告
    得請求之損害額為若干？及系爭貨物是否為原告之承保範圍？茲分述如下：
（一）按運送條例第三條第三項之規定，其立法如我國海商法第五十三條、第五十四
      條第一項第三款及第二項規定，即規定收受貨物後，運送人或船長，或運送人
      之代理人，因託運人之請求應填給載貨證券，並應載明依照託運人書面通知之
      貨物標誌、件數、分量或重量等。此項通知事項，如與所收貨物之實際情況有
      顯著跡象，疑其不相符合，或無法核對時，運送人或船長得在載貨證券內載明
      其事由或不予載明。又運送條例第三條第四項規定：「依照第三條第一、二、
      三項之規定所填發之載貨證券，視為表面之證據，證明貨物已照載貨證券之記
      載由運送人收受。」同條第五項規定：「託運人關於裝貨時貨物之標誌、數目
      、分量或重量之通知，應向運送人保證其證券正確無訛，因通知不正確所發生
      或所致之一切喪失、毀損及費用由託運人負賠償責任。但前項運送人請求賠償
      之權利不得以之限制運送人依運送契約對託運人以外之第三人所負之責任及義
      務（此立法亦同我國海商法第五十五條）。」依此規定，運送人對託運人依上
      開條例第三條第三項之書面通知，有記載之義務，同時託運人對此項通知，亦
      負擔保責任。惟運送人在載貨證券上此項之記載，並不得對抗載貨證券持有人
      ，苟事事須賠償載貨證券持有人後，始轉向託運人索賠，對運送人而言未免過
      苛，故復規定，如託運人通知事項與所收貨物有顯著跡象，疑其不相符合，或
      無法核對時，得在載貨證券內載明其事由或不予載明，以免運送人往返索賠，
      疲於奔命。要之，關於貨物之名稱、數量或其包裝之種類、個數及標誌，託運
      人知之最稔，運送人應依其書面通知記載，乃係為託運人之利益。託運人向運
      送人擔保其通知之正確，並賦運送人在疑其通知與實際情況不相符合，或無法
      核對時，有在載貨證券內載明其事由或不予載明之權，使載貨證券成一保留證
      券，以牽制託運人，係為運送人之利益。至載貨證券既已記載，運送人即不得
      再執以對抗託運人以外之載貨證券持有人，以維載貨證券文義之效力，則係為
      載貨證券持有人之利益。換言之，上開規定之設計，乃在兼顧運送人與貨主雙
      方之利益，並無所偏，合先敘明。
（二）經查，原告提出之載貨證券載明託運人委託運送之貨物為FX-80機型傳真機五
      百台、PF-180機型傳真機一千五百台，共計七千六百公斤，嗣上開運送之貨物
      運抵目的港高雄港，並運至基隆中國貨櫃公司之五堵集散站時，詎發生短少情
      事，經公證後證實FX-80機型傳真機短少四百二十八台、PF-180機型傳真機短
      少四百二十台，總計短少八百四十八台等情，有載貨證券、公證報告、包裝單
      、進口報單可稽。被告雖稱：原告應證明託運人交運之貨物確如載貨證券所載
      。況本件系爭貨物是由託運人自裝自計，且係由託運人自行裝櫃、拆櫃，而系
      爭貨櫃櫃門上之封條既完整無損，且貨櫃本身亦完好如初，故運送人不負貨物
      損害賠償責任等語。但查，依原告提出之載貨證券觀之，其上「DESCRIPTION
      OF PACKAGES AND GOODS（包裝及貨物明細）」欄雖載明：「SLAC  CY/CY」及
      「SHIPPER'S LOAD, STOW AND COUNT」，亦即系爭貨物所在之貨櫃係由託運人
      自裝自計，運送人無從知悉櫃內貨物之確實數量，惟依前揭說明，運送人於載
      貨證券記載貨物之數量，原係依照託運人之書面通知而為之，並據此收取運費
      ，此項櫃內貨物之短少，託運人依前揭條例第三條第五項之規定，應向運送人
      保證其正確無訛，其因通知不正確所發生或所致之一切喪失、毀損及費用，由
      託運人負賠償責任。運送人並不得以之限制其載貨證券之責任，對抗託運人以
      外之第三人，倘置載貨證券有關數量及重量之記載於不顧，認運送人對貨櫃內
      之短少不負責任，將何以保護載貨證券持有人之利益及維護國際貿易之安全。
      又本件雖採ＣＹ／ＣＹ貨櫃運送方式，運送人對貨櫃內貨物顯然無法核對，惟
      依運送條例第三條第三項之規定，運送人自可對其數量不予載明，如竟不此之
      圖，於載貨證券記載數量及重量，並記載「SHIPPER'S LOAD, STOW AND COUNT
      」，屆時發生短少，復又執此對抗載貨證券持有人，顯非合理。是以，本件雖
      為ＣＹ／ＣＹ貨櫃運送方式，且為託運人自裝自計，但運送人即被告既已依託
      運人之通知於載貨證券載明系爭貨物之名稱、數量及重量等，自須賠付信賴此
      等記載之受貨人之損失，不得以此作為卸責之理由，甚為明確。
（三）被告固然否認公證報告之真正，並稱：該公證報告係就M. V. "NOL BERYL" 輪
      第130－1航次所載貨物實施公證，並非就載貨證券左上角承運船舶欄所示NOL
      BERYL輪第129航次載運之貨物為之，且公證人於系爭貨物運抵五堵集散站近二
      週後始應原告之要求於八十八年八月十三日進行檢驗，故上開貨物公證報告顯
      無足採等語。惟查，公證報告雖係就M.  V. "NOL BERYL"輪第130－1航次所載
      貨物實施公證，而載貨證券右上角所示之承運船舶則為NOL  BERYL輪第129 航
      次，惟不論承運之船舶為何，本件被告所簽發係編號AplＺ000000000載貨證券
      ，承載編號Nosu0000000號貨櫃之貨物，自馬尼拉運至高雄港卸船後，於基隆
      交貨（Place of delivery：Keelung），而前揭公證報告亦係針對被告所簽發
      編號000000000號載貨證券所承載之Nosu0000000號貨櫃貨物進行公證，有該載
      貨證券、公證報告在卷可按，是被告僅以航次不同而否認前揭公證報告之真正
      ，洵無足採。再者，系爭貨物雖於八十八年七月三十日即運至中國貨櫃公司，
      迄至同年八月十三日原告才委由環宇公司公證，然無論公證時是否即系爭貨物
      運抵高雄港或基隆中國貨櫃公司五堵集散站之現狀，但被告既尚未將之交付受
      貨人聲寶公司，在此之前之危險仍應由被告承擔，自難以系爭貨物係在運抵卸
      貨港近半個月後再進行公證，即認該公證報告不足採信，況前揭公證報告係在
      被告之履行輔助人中國貨櫃公司之五堵集散站進行，被告若有意見，應於當場
      提出，其嗣後再以前詞否認公證報告之真實性，要無足採。
（四）被告另稱：受貨人聲寶公司並未於法定期限內以書面通知運送人，依法應推定
      運送人已依照載貨證券之記載，交清貨物。又前揭公證報告係於八十八年八月
      十三日進行，顯見聲寶公司早於八十八年八月十三日甚或之前即已受領系爭貨
      物，乃原告竟遲至八十九年八月十七日始提起本件訴訟，已逾一年之除斥期間
      ，被告對系爭貨物之運送責任已經解除等語。惟按滅失或毀損不顯著者，受貨
      人應於受領貨物後三日內將貨物有滅失、毀損之情事，以書面通知運送人或其
      卸載港之代理人，惟貨物之情況業經共同檢查者，書面通知可不必為之；受貨
      人自貨物受領之日或應受領之日起，一年內未起訴者，運送人解除對於貨物喪
      失毀損之賠償責任，運送條例第三條第六項定有明文。查系爭貨物運至中國貨
      櫃公司之五堵集散站後，業經原告委託環宇公司在上開集散站公證一節，有公
      證報告在卷可憑。又中國貨櫃公司（五堵集散站）為被告履行運送事務之履行
      輔助人，而環宇公司復在上開集散站為檢驗之行為，故系爭運送物有短卸之情
      事，被告尚難委為不知，依上開規定，受貨人聲寶公司對運送人即被告已無通
      知之必要。又前揭公證報告固於八十八年八月十三日進行，但受貨人聲寶公司
      係於八十八年八月二十三日方受領系爭貨物，此有中國貨櫃公司簽立之貨櫃交
      替驗收單在卷可稽，故本件原告於八十八年八月十七日向本院提起本件訴訟，
      並未逾運送條例規定之一年期間。是以，被告上開辯詞，洵無足採。
（五）被告又稱：原告應證明保險契約之存在，其雖提出貨物運輸保險長期合約為證
      ，但該長期保險合約之編號為88-05(SP)     ，與代位求償收據上的保單編號
      1000OP9A21253不符等語。經查，原告公司與聲寶公司於七十七年五月十日訂
      有貨物運輸保險長期合約，依該合約第一條約定：「本保險承保甲方（即聲寶
      公司）自國外及國內加工出口區以ＦＯＢ、Ｃ＆Ｆ交易條件進口之各項合法標
      的物由國外港口（或機場）裝上船（或飛機）時開始起保至該貨品抵達甲方各
      工廠為止，：：」第九條並約定：「除非本合約之一方於三十天前向對方為書
      面之解約意思表示，否則本保險繼續有效。」此有卷附之貨物運輸保險長期合
      約可考。又系爭貨物係以ＦＯＢ條件自馬尼拉進口，亦有商業發票在卷可參，
      故系爭貨物為上開保險契約之承保範圍，洵無疑義。至於長期保險合約編號【
      88-05（SP）】固與代位求償收據上的保單編號（1000OP9A21253）不符，但該
      編號僅是原告內部作業為便於管理所賦予，易言之，在長期預保合約下，每一
      批出貨，原告公司會再給一個保單號碼，而本批貨之編號即是1000OP9A21253
      ，此觀諸卷附之「應付保險費用報表」記載各批出貨之保單編號即明，故系爭
      貨物確為上開貨物運輸保險長期合約之承保範圍，堪予認定。
（六）至本件原告另主張FX-80機型傳真機滅失四百二十八台，PF-180機型傳真機滅
      失四百二十台，總計貨物共短少八百四十八台，聲寶公司因此受有美金八萬四
      千八百七十六元之損失【（428台×US$90/台＋420台×US$92/台）×1.1＝
      84876元】等情，並提出商業發票為據。按運送條例並無如我國民法第六百三
      十八條第一項規定之情形，然觀該條例第四條第五項：「除貨物之性質價值於
      裝載前，已經託運人聲明，並在提單上註明者外，運送人或船長對於貨物之滅
      失、毀損，其賠償責任以每包不超過美金五百元為限。：：無論如何運送人之
      賠償責任，以實際損害數額為限」規定之立法意旨，原告得請求之損害賠償額
      自應以受貨人實際所受之損害為限。又FX-80機型傳真機滅失四百二十八台，
      每台價值美金九十元；PF-180機型傳真機滅失四百二十台，每台價值美金九十
      二元，有商業發票、包裝單、公證報告在卷可佐，故系爭短少之貨物應有美金
      七萬七千一百六十元（428×90＋420×92＝77160）之價值，是以，聲寶公司
      得向被告請求賠償之金額於此部分應有理由。原告雖主張以發票金額加一成作
      為合理市價，並以之為請求賠償之依據。但原告所為之上開主張尚乏根據，要
      無可採。又被告雖辯稱：損害賠償額當以「交付時」、「目的地」之價值為計
      算基準一語，然其主張之依據無非係民法第六百三十八條規定，惟本件之準據
      法為運送條例，被告援引民法第六百三十八條規定為辯，顯有誤會，亦不足採
      。
（七）再按以外國通用貨幣定給付額者，債務人得按給付時給付地之市價，以中華民
      國通用貨幣給付之，為民法第二百零二條前段所明定，故以外國貨幣定給付額
      者，債務人固得以中華民國通用貨幣為給付；倘係債權人請求給付，則惟有依
      債之本旨請求債務人以外國通用貨幣給付之。查依載貨證券下方之記載，託運
      人與被告顯係以美金定運費之給付額，是原告請求被告應賠償原告美金七萬七
      千一百六十元，即屬有據。
四、綜上所述，被告簽發之載貨證券既載明託運人委託運送之貨物為FX-80機型傳真
    機五百台、PF-180機型傳真機一千五百台，共計七千六百公斤，嗣受貨人受領貨
    物時，已短少FX-80機型傳真機四百二十八台、PF-180機型傳真機四百二十台，
    姑不論貨物之短少是否為託運人短裝所致，被告既已依託運人之通知於載貨證券
    載明系爭貨物之名稱、數量及重量等，自應就上開貨物之短少負損害賠償責任。
    又上開短少之貨物價值美金七萬七千一百六十元，而原告為系爭貨物之保險人，
    已依約賠償受貨人聲寶公司前述損失，並已受讓受貨人聲寶公司因本件貨物短少
    而對被告所有之權利，有代位求償收據附卷足證，故原告自可依債務不履行、保
    險代位及債權讓與之法律關係，請求被告負損害賠償責任。從而，原告請求被告
    給付美金七萬七千一百六十元，及自起訴狀繕本送達之翌日即八十九年九月五日
    起至清償日止，按年息百分之五計算之利息，為有理由，應予准許。逾此範圍之
    請求，為無理由，應予駁回。又本件原告請求本院就新台幣二百七十萬零八百三
    十九元或美金八萬四千八百七十六元擇一判決，故本院既依美金判准原告部分之
    請求，自無庸就新台幣部分再為審酌，附此敘明。
五、假執行之宣告：
    兩造陳明願供擔保，聲請宣告假執行或免為假執行，經核原告勝訴部分，合於法
    律規定，爰分別酌定相當之擔保金額宣告之；原告其餘假執行之聲請，因訴之駁
    回而失所依據，不予准許。
六、因本案事證已臻明確，兩造其餘主張陳述及所提之證據，均毋庸再予審酌，附此
    敘明。
七、結論：
    本件原告之訴為一部有理由，一部無理由，依民事訴訟法第七十九條但書、第三
    百九十條第二項、第三百九十二條，判決如主文。
中　　　華　　　民　　　國　　九十一　　　年　　 四　　 月　　 三十 　　日
                                            民事第五庭法      官　林秀圓
右為正本係照原本作成
如對本判決上訴，須於判決送達後廿日內向本院提出上訴狀
中　　　華　　　民　　　國　　九十一　　年　　 　四　　 月　　　三十　　日
　　　　　　　　　　　　　　　　　　　　　　　　　　　法院書記官　林蓮女
